【裁判字號】    95,上,291
【裁判日期】    951114
【裁判案由】    侵權行為損害賠償
【裁判全文】
臺灣高等法院臺中分院民事判決           95年度上字第291號
上  訴  人  寶原實業有限公司
法定代理人  乙○○
訴訟代理人  歐東洋律師
被上訴  人  丁○○即福元禮儀社
            千發葬儀有限公司
法定代理人  丁○○
被上訴  人  丙○○
            戊○○
上四人共同
訴訟代理人  何志揚律師
上列當事人間請求侵權行為損害賠償事件，上訴人對於中華民國
95年7月3日臺灣彰化地方法院95年度訴字第 200號第一審判決提
起上訴，本院於95年10月31日言詞辯論終結，判決如下：
    主  文
上訴駁回。
第二審訴訟費用由上訴人負擔。
    事實及理由
一、上訴人主張：
  (一)彰化市岸頭巷 8之13號建物為被上訴人丁○○即福元禮儀社
    及另被上訴人千發葬儀有限公司（下稱千發公司）平時堆放
    葬儀用品之倉庫，上開倉庫之鐵皮屋上並噴有「千發」二字
    。民國（下同）94年9月4日，被上訴人丙○○、戊○○在南
    投縣草屯鎮之告別式結束後，先把香爐灰燼清除，並將告別
    式所用之葬儀用品整理之後，將告別式場內之布幔拆下後折
    疊置於箱內，載運告別式所用之葬儀用品返回系爭 8之13號
    倉庫存放。由於被上訴人丙○○、戊○○疏未檢查香爐灰燼
    是否清除乾淨，並確認已無火源，以致於當天 13時8分許引
    起火災，並延燒至上訴人於同巷8之8號廠內外裝置化學原料
    之桶子及箱子，並致上訴人辦公室及倉庫部分燒毀，受有損
    害約新台幣（下同） 30萬9241元，因上訴人廠房無法使用，
    上訴人計有1個月無法正常營運之損害約121萬9700百元，另
    有貨品財物損失約128萬300元，總計損失 270萬9241元。被
    上訴人丙○○、戊○○為被上訴人丁○○即福元禮儀社及被
    上訴人千發公司之受僱人，本件火災係因被上訴人丙○○、
    戊○○離開時疏未檢查且未盡倉庫管理義務所致，其等就本
    件火災之發生均有過失，自應與僱用人即被上訴人丁○○即
    福元禮儀社及被上訴人千發公司負連帶損害賠償責任。
  (二)被上訴人丙○○、戊○○雖否認為被上訴人福元禮儀社、千
    發公司之受僱人。惟查，被上訴人丙○○、戊○○自承火災
    事故發生當天，渠等係自南投縣草屯鎮之告別式結束後，將
    葬儀用品運回彰化市岸頭巷 8之13號建物內存放。準此，倘
    被上訴人丙○○、戊○○非福元禮儀社、千發公司之受僱人
    ，何以從事葬儀之相關工作。
  (三)被上訴人福元禮儀社、千發公司雖否認彰化市岸頭巷 8之13
    號建物，為渠等放置葬儀用品之處，並以其營業所在地為彰
    化市○○路140巷12號2樓為其抗辯理由。惟查，依渠等所提
    營利事業登記證所載，上開地址僅限辦公室使用，因此有關
    之葬儀用品，勢必另覓他處存放。又被上訴人丙○○亦有投
    資千發公司，因此彰化市岸頭巷 8之13號建物雖係以被上訴
    人丙○○名義簽訂租約，顯然亦係供被上訴人福元禮儀社及
    千發公司存放葬儀用品之用無疑。
  (四)被上訴人丙○○、戊○○涉嫌公共危險罪部分，雖經檢察官
    不起訴處分確定在案。惟民事案件之審判，不受刑事判決之
    拘束。且本件火災之原因經彰化縣消防局鑑定結果，排除火
    氣設施、自燃發火、人為縱火及電線短路引起火災之可能。
    而火災事故當天，被上訴人丙○○、戊○○甫自南投縣草屯
    鎮之告別式結束後，將香爐等葬儀用品運回彰化市岸頭巷 8
    之13號建物內存放，疏未檢查香爐灰燼是否清除乾淨並確認
    已無火源，即率而離開彰化市岸頭巷 8之13號建物，以致引
    起火災，是以被上訴人丙○○、戊○○難謂無過失。同時，
    經上訴人查訪火災現場附近鄰居之後，得知被上訴人戊○○
    在離開當時，現場已冒煙並被證人甲○○攔下，有錄音譯文
    可稽。爰依民法第 184條第1項前段、第185條第1項、第188
    條第 1項規定提起本訴。並聲明：1.被上訴人應連帶給付上
    訴人 270萬9241元及自起訴狀繕本送達之翌日起至清償日止
    按年息百分之5 計算之利息。2.願供擔保請准宣告假執行。
二、被上訴人則以：
  (一)被上訴人丙○○、戊○○並非被上訴人福元禮儀社、千發葬
    儀有限公司之受僱人，系爭彰化市岸頭巷 8之13號建築物亦
    非被上訴人福元禮儀社、千發葬儀有限公司之倉庫：經查被
    上訴人福元禮儀社、千發葬儀有限公司之營業所在地為：「
    彰化市○○路140巷12號2樓」，並非位於系爭彰化市岸頭巷
    8 之13號，此有營利事業登記證可稽，而被上訴人丙○○、
    戊○○ 2人更非被上訴人福元禮儀社、千發葬儀有限公司之
    受僱人，被上訴人均否認之，上訴人片面主張自應負舉證之
    責。至於位於彰化市岸頭巷 8之13號之建物，乃被上訴人丙
    ○○個人所承租，而被上訴人福元禮儀社、千發葬儀有限公
    司亦從未有任何貨物堆置於該處，上訴人所述顯與事實不符
    。
  (二)次查上訴人主張被上訴人丙○○、戊○○在南投縣草屯鎮之
    告別式結束之後，疏未檢查香爐灰燼是否清除乾淨並確認已
    無火源隨即離開彰化市岸頭巷 8之13號建物以致引發火災，
    自有故意過失云云，被上訴人丙○○、戊○○ 2人鄭重否認
    之，蓋本件被上訴人丙○○、戊○○ 2人所涉公共危險案件
    已經檢察官予以不起訴處分，經上訴人不服聲請再議亦遭駁
    回，復經委請律師聲請交付審判亦經駁回在案，依檢察官之
    不起訴處分書內容所載：「經查：本件火災事故，經彰化縣
    消防局鑑定結果，研判起火處是位在 8之13號建物中央堆放
    鐵桌前（西）側處，針對起火處所之情形，就火氣設施、自
    燃發火、人為縱火、電線、微小火源等原因加以分析，現場
    並未發現任何火氣設施、自燃發火之物質及電源配線等殘跡
    ，而丙○○未與人結怨，亦未投保火災險，因此排除火氣設
    施、自燃發火、人為縱火及電線短路引起火災之可能，有該
    局 94年9月28日之火災原因調查報告書附卷可稽。而據證人
    即彰化縣消防局課員馮耀毅證稱：火災現場並無殘留煙蒂，
    而火災原因研判不排除微小火源所引起，是因為丙○○平時
    有抽煙之習慣等語。從而，本件火災事故起火之原因，是否
    確為煙蒂之微小火源所引起，已非無疑。況火災發生當時，
    被上訴人2人均未在8之13號建物內等情，此據丙○○及戊○
    ○到庭具結證述歷歷，戊○○復證稱：伊與丙○○在南投縣
    草屯鎮之告別式結束後，先把香爐灰燼清除完畢，並將告別
    式所用之葬儀用品均整理妥當之後，才將告別式場內之布拆
    下，收取時均有仔細檢查始折疊置於箱內，載運告別式所用
    之葬儀用品返回 8之13號建物存放期間，並未看到丙○○在
    現場抽煙等語明確，核與丙○○所辯相符，是本件火災事故
    之發生，既無從判斷真正起火原因，亦查無其他積極證據足
    認本件火災係因被上訴人 2人之過失行為所致，自難以上開
    罪責相繩，揆諸首揭法條及判例要旨，應認渠等罪嫌尚有不
    足」，故被上訴人 2人既無故意或過失之侵權行為，上訴人
    所訴自無理由。況根據被上訴人於火災後至現場所拍攝之照
    片以觀，起火點與上訴人所堆放溶劑處相近，故本件火災發
    生原因亦有可能係因上訴人現場所遺留之溶劑所引起。至於
    上訴人於上訴理由狀所主張本件火災不排除丙○○、戊○○
    2 人未將香灰爐清除乾淨、亦未注意布幔附著火種以致引起
    火災，故 2人確有過失云云，然經原審隔離訊問被上訴人丙
    ○○、戊○○ 2人，可知香爐與布幔係分開擺設，布幔係另
    外放置於白色桶內且加蓋，而被上訴人戊○○在清理香爐時
    確實有先拿到外面清除、把灰燼倒掉、倒水，故上訴人主張
    上情顯與事實不符。
  (三)又依上訴人所提出鄰居甲○○對話之錄音帶譯文，欲証明戊
    ○○離開當時現場已有冒煙，火是從千發開始燒，且戊○○
    當時就在現場看云云，惟查該錄音帶之內容顯然不實在，蓋
    甲○○即原建物之所有權人，也是被上訴人丙○○與其簽訂
    房屋租約之屋主，故該錄音帶譯文中甲○○稱該房屋著火後
    等到消防車來處理到一半就走了，顯然與經驗法則不符，因
    為豈有可能自己房屋著火竟眼睜睜看其火燒，而不前往協助
    滅火，或連絡承租人前來處理，反而於消防車到後就離開，
    再者，戊○○離開之時間為中午12點多，然本件火災發生當
    時為下午1時8分，故顯然戊○○不可能與甲○○碰面。由該
    錄音帶譯文之內容頂多可以證明戊○○於火災發生時離開現
    場，但無法證明戊○○有任何過失侵權行為。此外，證人甲
    ○○亦已證稱並未看見起火地點，亦不知起火時間，雖然有
    看見一個人但是該人告訴伊已請鄰居報警，且在伊離開現場
    前該人均待在現場云云，自無上訴人主張被上訴人戊○○欲
    逃離現場之情形。
  (四)上訴人於原審民事準備狀所舉之現場相片、重購辦公用品之
    收據及稅額申報書影本，均無法證明係遭本件火災所燒毀之
    物品，且該稅額申報書所列舉每月銷售額並未扣除支出費用
    ，均不足以證明係屬上訴人所受之損害，更難認與本件火災
    有何因果關係等語，資為抗辯。
三、原審為上訴人敗訴之判決，並駁回假執行之聲請，上訴人聲
    明不服，求為判決：(一)原判決廢棄。(二)上廢棄部分，被上訴
    人應連帶給付上訴人 270萬9241元及自起訴狀繕本送達之翌
    日起至清償日止按年息百分之 5計算之利息。(三)願供擔保請
    准宣告假執行。被上訴人則求為判決：(一)上訴駁回。(二)如受
    不利判決，願供擔保，請准免為假執行之宣告。
四、上訴人主張被上訴人丙○○、戊○○為被上訴人丁○○即福
    元禮儀社及千發公司之受僱人。就系爭彰化市岸頭巷 8之13
    號建築物為被上訴人丁○○即福元禮儀社及千發公司之倉庫
    發生火災，延燒至上訴人於同巷8之8號廠內外裝置化學原料
    之桶子及箱子，並致上訴人辦公室及倉庫部分燒毀，受有損
    害總計270萬9241元。被上訴人丙○○、戊○○2人對於上開
    火災之發生，有故意、過失之行為。惟上訴人前揭主張均遭
    被上訴人否認。經查：
  (一)上訴人依侵權行為之法則，向被上訴人 4人請求連帶賠償責
    任，首先應審究者為被上訴人丙○○、戊○○ 2人有無故意
    、過失行為？按當事人主張有利於己之事實者，就其事實有
    舉證之責任，民事訴訟法第 277條前段定有明文。上訴人主
    張被上訴人丙○○、戊○○ 2人對於系爭火災之發生具有過
    失，既為被上訴人所否認，此為對上訴人有利之主張，自應
    由上訴人負舉證之責。惟查：
  1.本件火災發生事故，經彰化縣消防局鑑定結果，研判起火處
    為彰化市岸頭巷 8之13號倉庫中央堆放鐵桌前西側處，經現
    場清理起火處所附近並未發現任何火氣設施，亦未發現任何
    自燃發火物質，因此無火氣設施及自然發火之可能；另據負
    責人丙○○表示未與人結怨、無投保火災險，又依轄區消防
    分隊火災出動觀察紀錄所述，到達時各門窗關閉，鐵捲門因
    搶救需要破壞，故他人縱火可能性小。又現場僅前後各裝設
    一盞電燈，清理起火處並未發現有電源配線等殘跡，故因電
    線短路引起火災之可能性小。又勘查現場起火處存放大量布
    幔（30個塑膠大桶）堆放處，據負責人丙○○所述，該大量
    布幔係案發約30分鐘前，從南投縣草屯鎮告別式會場載回放
    置，且丙○○坦承有抽煙，但表示當時身上無香煙，另一員
    工戊○○即無抽煙等情形，故不排除微小火源引起火災之可
    能性等情，有台灣彰化地方法院94年偵字第8522號卷附之火
    災原因調查報告書可稽。又證人即彰化縣消防局課員馮耀毅
    於94年11月10日偵查時證稱「不排除微小火源造成火災，是
    因為丙○○有抽煙之習慣，但現場並無任何跡證可以證明是
    煙蒂所引起的火災，因為布幔是用塑膠桶裝，也有可能是火
    種不慎附著而造成，故不排除係由微小火源所引起」等語。
  2.上訴人主張系爭火災為被上訴人丙○○、戊○○ 2人疏未檢
    查香爐灰燼是否清除乾淨所引起，惟查，被上訴人丙○○於
    陳稱當天現場只用 1個香爐，香爐是被上訴人戊○○所清理
    ，當天之香爐是放在大門進來的右邊，距離布幔約二、三十
    公尺等語，而被上訴人戊○○亦陳稱當天只用 1個香爐，其
    清理香爐時係將灰燼倒掉並倒水等語，而據上開調查報告書
    所載之火災現場平面圖，起火點之布幔係放在系爭倉庫之中
    心，與被上訴人丙○○所稱之放置香爐位置顯有相當之距離
    ，故現場之是否因香爐灰燼未清除乾淨所引起即非無疑。再
    者，一般所謂之微小火源之特點為火源微小不易被發現，且
    微小火源若未再碰觸易燃物，極易在短時間內即因缺乏易燃
    物而熄滅。而查，被上訴人丙○○於原審陳稱當天之告別式
    10點多結束，被上訴人丙○○11點半多到倉庫，12點半多離
    開，卸貨約 1個小時等語，被上訴人戊○○於原審陳稱從告
    別式離開到系爭倉庫約三、四十分鐘，被上訴人戊○○大約
    12點多回到倉庫，與被上訴人丙○○是先後到達，卸貨時間
    約三、四十分鐘，12點半多就離開等語，故若系爭火源係被
    上訴人丙○○與戊○○從告別式現場所帶回，則被上訴人丙
    ○○從告別式現場10點多離開，到被上訴人丙○○、戊○○
    2人離開系爭倉庫之時間12點半多間，約有2個小時之時間，
    被上訴人丙○○與戊○○均未發現有微小火源，則該微小火
    源是否能維持 2個小時均未熄滅而於被上訴人丙○○與戊○
    ○相繼離去後即引起火災，即非無疑。
  3.被上訴人丙○○於偵查中雖坦承有抽煙之習慣，惟表示當天
    身上並未攜帶香煙，亦未在系爭倉庫內抽煙等語。而被上訴
    人戊○○於偵查中亦具結證稱當天未看見被上訴人丙○○有
    抽煙等語，核與被上訴人丙○○所辯相符，而證人馮耀毅又
    證稱現場並無任何跡證可以證明是煙蒂所引起的火災等語，
    故本件火災是否由煙蒂之微小火源所引起亦非無疑。
  4.上訴人提出證人甲○○對話之錄音帶譯文，欲証明被上訴人
    戊○○離開當時現場已有冒煙云云，惟查，該錄音帶譯文之
    內容頂多可以證明戊○○於火災發生時離開現場，實無從證
    明被上訴人戊○○有任何過失侵權行為。又證人甲○○業已
    證稱並未看見起火地點，亦不知起火時間，雖然有看見一個
    人但是該人告訴伊已請鄰居報警，且在伊離開現場前該人均
    待在現場云云（見本院卷第86頁），亦無法證明具上訴人主
    張被上訴人戊○○欲逃離現場之情事。
  5.再者，本件被上訴人丙○○、戊○○ 2人所涉公共危險案件
    業經台灣彰化地方法院檢察署認為無從判斷本件火災真正起
    火原因，亦查無其他積極證據足認本件火災係被上訴人丙○
    ○、戊○○ 2人之過失行為所致，而經檢察官予以不起訴處
    分，經上訴人不服聲請再議亦遭台灣高等法院台中分院檢察
    署駁回，復經上訴人委請律師聲請交付審判亦經駁回在案等
    情，亦有台灣彰化地方法院檢察署94年偵字第8522號偵查卷
    宗、台灣高等法院台中分院檢察署95年度上聲議字第84號卷
    宗、95年度聲判字第7號刑事卷宗可稽。
  6.綜上所述，本件火災發生之真正原因實屬不明，而上訴人又
    未另行舉證被上訴人丙○○、戊○○ 2人對於系爭火災發生
    之原因具有過失，則上訴人此部分主張即難採信。
  (二)上訴人既未能主張被上訴人丙○○、戊○○ 2人對於系爭火
    災發生之原因具有過失，則上訴人依民法第184條第1項前段
    、第185條第1項規定，請求被上訴人丙○○、戊○○應負連
    帶賠償責任，即屬無據。其次，上訴人主張被上訴人丙○○
    、戊○○ 2人為被上訴人丁○○即福元禮儀社及千發公司之
    受僱人，為被上訴人丁○○即福元禮儀社及千發公司所否認
    。縱上訴人前揭主張為真，惟僱用人與行為人連帶負損害賠
    償責任之前提，須係受僱人因執行職務，不法侵害他人之權
    利。然上訴人對於被上訴人丙○○、戊○○ 2人對於系爭火
    災發生之原因具有過失，既不能證明，即便被上訴人丙○○
    、戊○○ 2人為被上訴人丁○○即福元禮儀社及千發公司之
    受僱人，被上訴人丁○○即福元禮儀社及千發公司仍無須負
    連帶賠償責任。故上訴人援引民法第188條第1項前段規定，
    主張被上訴人丁○○即福元禮儀社及被上訴人丙○○、戊○
    ○2人應負連帶賠償責任，亦屬無據。
五、綜上所述，上訴人之主張為不足採，被上訴人抗辯尚屬可信
    。從而上訴人起訴請求被上訴人4人應連帶賠償上訴人270萬
    9241元及自起訴狀繕本送達之翌日起至清償日止按年息百分
    之5 計算之利息，自屬無據，應予駁回。上訴人受敗訴判決
    ，其假執行之聲請即失所依據，應併予駁回。原審為上訴人
    敗訴之判決，及駁回其假執行之聲請，並無不合。上訴意旨
    指摘原判決不當，求予廢棄改判，為無理由，應予駁回。
六、本件事證已明，兩造其餘攻擊、防禦方法經審酌後，因與本
    件基礎事實之認定無涉，且與判決結果無影響，爰不另一一
    論述，併此敘明。
七、據上論結，本件上訴為無理由，依民事訴訟法第449條第1項
    、第78條，判決如主文。
中    華    民    國    95    年    11    月    14    日
                    民事第三庭審判長法  官  陳照德
                                    法  官  蔡王金全
                                    法  官  曾謀貴
以上正本係照原本作成。
如對本判決上訴，須於收受判決送達後20日內向本院提出上訴書
狀，其未表明上訴理由者，應於提出上訴後20日內向本院提出上
訴理由書（須按他造人數附具繕本）。
上訴時應提出委任律師為訴訟代理人之委任狀。具有民事訴訟法
第466條之1第1項但書或第2項之情形為訴訟代理人者，另應附具
律師及格證書及釋明委任人與受任人有該條項所定關係之釋明文
書影本。
                                    書記官  李妍嬅
中    華    民    國    95    年    11    月    14    日
                                                      Ｂ


司法院資訊處製作；財團法人民間司法改革基金會備份。
